臺灣高等法院民事判決　　　　　　　　　　　　　九十二年度上更(一)字第一五五號
　　上　訴　人　福山企業股份有限公司
　　法定代理人　己○○
　　上　訴　人　甲○
　　　　　　　　福隆興業股份有限公司
　　右　一　人
　　法定代理人　莊麗君
　　上　訴　人　戊○○即許福.
　　　　　　　　壬○○即許福.
　　　　　　　　丙○○即許福.
　　　　　　　　丁○○即許福.
　　　　　　　　庚○○即許福.
　　　　　　　　己○○即許福.
　　　　　　　　辛○○即許福.
　　　　　　　　乙○○即許福.
　　右十一人共同
　　訴訟代理人　陳文炯律師
　　上　訴　人　山仁工業股份有限公司
　　法定代理人　陳添發
　　訴訟代理人　張慶帆律師
　　上　訴　人　子○○○即許.
　　　　　　　　癸○○即許福.
　　被上訴人　　吳家平即祭祀公業吳天佑管理人
　　訴訟代理人　劉灼熙律師
右當事人間請求返還土地等事件，上訴人對於中華民國八十七年七月十三日臺灣桃園
地方法院八十五年度重訴字第一六七號第一審判決提起上訴，經最高法院第一次發回
更審，本院於九十三年三月二十三日言詞辯論終結，判決如左：
    主      文
原判決關於(一)主文第一項後段命共同拆屋還地範圍超過「在坐落桃園縣八德鄉○○○
段四一○、四一○之一、四一○之二、四一○之三、四一○之五、四一○之七、四一
四地號等七筆土地上如附圖內所示：上訴人甲○應拆除附圖編號二八、二九號建物；
福隆興業股份有限公司應拆除附圖編號一至五、編號十至十三、編號十八至二十六、
編號二十八之一、三十、三十一之建物及標示變壓站之建物；戊○○、癸○○、己○
○、辛○○、子○○○、壬○○、乙○○、丙○○、丁○○、庚○○等十人（即許福
生之承受訴訟人）應與原審共同被告李彩雲共同拆除八德市○○路七四五巷二十號之
房屋（即附圖編號六至九），並回復土地之原狀交還被上訴人」部分，(二)主文第二項
後段其中命戊○○、癸○○、己○○、辛○○、子○○○、壬○○、乙○○、丙○○
、丁○○、庚○○等十人（即許福生之承受訴訟人）應共同拆屋還地部分，(三)主文第
十項其中命上訴人甲○、福山企業股份有限公司應共同拆屋部分，暨各該部分假執行
之宣告，並該訴訟費用之裁判均廢棄。
右開廢棄部分，被上訴人在第一審之訴及其假執行之聲請均駁回。
山仁工業股份有限公司之上訴及其餘上訴人之其餘上訴均駁回。
山仁工業股份有限公司上訴部分，第二審暨發回前第三審訴訟費用，由上訴人山仁工
業股份有限公司負擔。福山企業股份有限公司、福隆興業股份有限公司、甲○、戊○
○、癸○○、己○○、辛○○、子○○○、壬○○、乙○○、丙○○、丁○○、庚○
○上訴部分，第一、二審暨發回前第三審訴訟費用除確定部分外，由上訴人福山企業
股份有限公司負擔百分之五，福隆興業股份有限公司負擔百分之七十五，甲○負擔百
分之八，餘由戊○○、癸○○、己○○、辛○○、子○○○、壬○○、乙○○、丙○
○、丁○○、庚○○負擔。
本判決所命上訴人甲○給付部分，如於假執行程序實施前，上訴人甲○以新臺幣貳仟
佰零捌萬陸仟佰伍拾伍元，為被上訴人預供擔保，得免為假執行。
    事實及理由
甲、程序方面：
一、本件被上訴人請求（許福生拆屋還地，嗣許福生於原審訴訟中之民國八十九年二
    月三日死亡）由繼承人即上訴人戊○○、己○○、辛○○、子○○○、壬○○、
    癸○○、乙○○、丙○○、丁○○、庚○○（下稱戊○○等十人）繼承承受訴訟
    。福山企業股份有限公司（下稱福山公司）設有常務董事己○○、陳福村二人，
    惟陳福村亦早於八十五年十月六日死亡，亦有死亡證明書、
    登記事項表在卷足憑（見本院前審卷五第一三○至一三三、一四五、一四六頁）
    ，且該公司迄今未改選新任法定代理人，業由本院前審裁定命己○○應以福山公
    司法定代理人與被上訴人續行本件訴訟。另被上訴人之管理人原為吳長享，嗣吳
    長享於八十九年二月七日死亡，由派下員全體改選吳家平為管理人，經桃園縣政
    府准予備查在案，業據被上訴人提出桃園縣政府函、土地登記謄本為證，並具狀
    聲明承受訴訟（見本院前審卷四第八至一二頁），核無不合，應予准許。
二、按訴之變更或追加，非經他造同意，不得為之。但請求之基礎事實同一者，不在
    此限。民事訴訟法第四百四十六條第一項、第二百五十五條第一項第二款分別定
    有明文。本件被上訴人就請求上訴人等拆屋還地部分，於原審審理中陳明係依民
    法第七百六十七條請求（見原審卷四第四四、五四頁），其於本院追加依侵權行
    為法則請求，雖不為上訴人所同意，惟依被上訴人於原審及本院之前後陳述觀之
    ，其均以基於上訴人甲○、戊○○等十人之被繼承人許福生、福山公司勾串非為
    被上訴人合法管理人之吳長水、吳長寶訂立無效租約而無權占有之事實為請求，
    核屬基礎事實同一，依前揭被上訴人之追加，自應准許。
三、上訴人子○○○、癸○○受合法通知，未於言詞辯論期日到場，核無民事訴訟法
    第三百八十六條所列各款情形，此部分爰依被上訴人之聲請，由其一造辯論而為
    判決，合先敘明。
乙、實體方面：
一、本件被上訴人主張：坐落桃園縣八德鄉○○○段四一○、四一○之一、四一○之
    二、四一○之三、四一○之五、四一○之七、四一四、四○六、四○九、四○九
    之一地號等十筆土地（下稱系爭土地）係祭祀公業吳天佑（下稱系爭公業）之祀
    產土地，公業派下吳長水、吳長寶未經派下員大會推選為管理人，竟以管理人自
    之一、四一○之二、四一○之三、四一○之五、四一○之七、四一四地號等七筆
    土地出租與上訴人甲○、許福生（於訴訟中死亡，由戊○○等十人承受訴訟）及
    福山公司；系爭四○六、四○九、四○九之一地號等三筆土地出租與許福生、訴
    外人蔡文俊供建築房屋及工廠之用，租期均為二十年，甲○、許福生及福山公司
    （下稱甲○等三人）與公業非合法之管理人簽訂租約，固無效力之可言，抑且系
    爭土地大部分屬農地，依法不得作為建造廠房或其他建物使用，該項違法訂立之
    租約，亦不生效力。縱認上開租約非無效，租期亦分別至八十二年四月二日、同
    年十一月二日屆滿，雙方租賃關係亦因期滿而消滅，嗣屢經催請收回並拒收租金
    ，甲○、許福生仍以提存方式作為其占有系爭土地之藉口，並以甲○、許福生或
    上訴人福隆興業股份有限公司（下稱福隆公司）名義在系爭土地上建造如原判決
    附圖一（下稱附圖）所示廠房或建物分別出租與第一審共同被告英鴻紡織股份有
    限公司（下稱英鴻公司）、才賢工業有限公司（下稱才賢公司）、謝發榮、汶昌
    紡織股份有限公司（下稱汶昌公司）、鍾茂壽、李彩雲、陳天送、合笠股份有限
    公司（下稱合笠公司）、吳振文、林啟村、享昇實業有限公司（下稱享昇公司）
    、弘嘉紡織股份有限公司（下稱弘嘉公司）、龍仰紡識股份有限公司（下稱龍仰
    公司）、建成紡織股份有限公司（下稱建成公司）、吳朝成、聖紡織股份有限
    公司（下稱聖公司）、黃榮祥、陳金石、湯硯雄、蔡通和、余福企業股份有限
    公司（下稱余福公司）、蕭博正、蔡宏基（下稱英鴻公司等二十三人）及杜聰榮
    （即益宏傢俱木器廠）使用，並將系爭土地內如附圖所示Ａ部分轉租與上訴人山
    仁工業股份有限公司（下稱山仁公司）自行在該土地上建築房屋即桃園縣八德市
    ○○路七四七號使用，又與李彩雲在系爭土地內建造違建物即桃園縣八德市○○
    路七四五巷二十號房屋，而甲○等人對系爭土地既無租賃關係，自屬無權占有。
    英鴻公司等二十三人、杜聰榮及山仁公司對系爭土地更無任何合法權源，亦均屬
    無權占有。又甲○等人自六十二年間起即無權占有系爭土地，致伊無法使用而受
    有損害，伊亦得以系爭土地申報地價年息百分之十計算，請求甲○等人給付自八
    十二年一月起至提起本件訴訟之日計三年六個月相當於租金之一次損害金，及自
    起訴狀繕本送達翌日起至交還土地之日止，按年給付相當於租金之損害金及不當
    得利，且系爭公業就系爭土地與甲○等人是否有租賃關係存在不明確，即有受確
    認判決之法律上之利益等情，依民法第七百六十七條物上請求權、侵權行為法則
    及不當得利之法律關係，求為(一)確認甲○等三人就系爭四一○、四一○之一、四
    一○之二、四一○之三、四一○之五、四一○之七、四一四地號等七筆土地與被
    上訴人間之租賃關係不存在，並應與福隆公司共同將上開土地上所建造如附圖所
    示建物拆除，回復土地原狀交還與伊；(二)確認許福生（已死亡，由戊○○等十人
    承受訴訟）就系爭四○六、四○九、四○九之一地號等三筆土地與被上訴人間之
    租賃關係不存在，並應與福隆公司共同將上開土地上如原判決附圖所示建物拆除
    ，回復土地原狀交還與伊；(三)命甲○、許福生（已死亡，由戊○○等十人承受訴
    訟）、福山公司等三人給付伊新台幣（下同）二百三十五萬七千五百四十五元，
    及福山公司、許福生（已死亡，由戊○○等十人承受訴訟）自八十五年八月十一
    日起、甲○自八十六年十二月五日起，均至交還土地之日止，按年給付八十二萬
    九千一百五十二元計算之損害金；(四)命許福生（已死亡，由戊○○等十人承受訴
    訟）給付伊六十五萬三千一百一十四元，及自八十五年八月十一日起，至交還土
    地之日止，按每年給付二十二萬九千七百元計算之損害金；(五)命李彩雲與甲○、
    許福生（已死亡，由戊○○等十人承受訴訟）、福山公司共同拆除坐落桃園縣八
    德市○○路七四五巷二十號房屋；(六)命英鴻公司等二十三人及杜聰榮各自如原審
    判決如附圖所示之房屋遷出；(七)命山仁公司將附圖所示Ａ部分內建物拆除，回復
    土地原狀，並與甲○等三人共同返還於伊之判決（被上訴人超過上開損害金之請
    求，經原審為其敗訴判決，未據其聲明不服。另原審判命原審共同被告英鴻公司
    等二十三人及杜聰榮拆屋交地或遷讓房屋並酌定履行期間分別為一年或三個月詳
    如原判決附表所示。杜聰榮就其敗訴部分，聲明不服，提起第二審上訴，本院前
    審維持該部分之判決，未據聲明不服，已告確定，而英鴻公司等二十三人各就原
    審所為其敗訴之判決，或未聲明不服，或於上訴本院後又撤回上訴，亦告確定）
    。於本院之答辯聲明：駁回上訴。
二、上訴人福山公司、福隆公司、甲○、戊○○等八人（子○○○、癸○○除外）則
    以：系爭土地登記簿及主管機關登記名冊上登載訴外人吳長水及吳長寶為系爭公
    業之管理人，具有公示之公信力，迄今未塗銷登記，僅為管理人變更登記，伊信
    賴登記早於六十二年即承租系爭土地，既經吳長水及吳長寶以系爭公業名義收取
    租金用於該公業所需，伊信賴登記所取得之權利自應受保護。法院雖判決認定吳
    長寶就系爭公業之管理權不存在確定，但被上訴人未辦理塗銷吳長寶為公業管理
    人之登記，其仍以管理人名義收取租金供公業支用，被上訴人亦不反對，依民法
    表見代理之規定，被上訴人應負出租人責任。況且系爭租約分別於八十二年四月
    二日、同年十一月二日租期屆滿，伊仍繼續使用收益，被上訴人不為反對之表示
    ，視為不定期限租約，伊並非無權占有系爭土地。上訴人山仁公司亦以：甲○等
    三人信賴登記簿上所載系爭公業之管理人為吳長寶、吳長水，而與之簽訂租約，
    其二人之出租行為，足使伊信賴系爭公業有授與代理權，縱事後經法院判決認定
    吳長寶就系爭公業之管理權不存在確定，並不影響其二人以管理人名義所締結租
    約之效力，伊乃經合法轉租取得系爭土地租賃權，並非無權占有；又被上訴人雖
    經派下推選為系爭公業之管理人，然伊早於六十二年起即承租系爭土地，長達二
    十年之久，從未聞被上訴人有反對之表示，吳長水及吳長寶收取租金供公業基金
    之需，被上訴人實難諉為不知情，即應負授權人責任各等語，各資為抗辯。上訴
    人福山公司、福隆公司、甲○、戊○○等八人（子○○○、癸○○除外）於本院
    之上訴聲明：(一)原判決不利於上訴人之部分廢棄。(二)右廢棄部分，被上訴人在第
    一審之訴及假執行之聲請均駁回。(三)如受不利判決願供擔保請准免為假執行。子
    ○○○、癸○○則未提出任何陳述與聲明。上訴人山仁公司之上訴聲明：(一)原判
    決不利於上訴人之部分廢棄。(二)右廢棄部分，被上訴人在第一審之訴駁回。
三、查被上訴人主張系爭土地十筆為其所有，業據其提出土地登記簿謄本為證（見一
    審卷一第二三頁至五二頁），且為上訴人所不爭執，自堪信為真實。次查原法院
    七十八年度家上更(二)字第二○號判決認定吳長寶就系爭公業之管理權不存在確定
    ，且吳長水已死亡，該確定判決主文雖未就吳長水部分為相同判決，惟其理由欄
    既已認定吳長水與吳長寶同一推選為管理人之程序係屬非法，則吳長水之推選亦
    屬自始無效，任何人均得主張之，有上開民事判決書影本可按（見一審卷一第五
    九頁至七七頁），並經原法院調閱該案卷查核屬實。吳長寶及吳長水當選為系爭
    公業之管理人既屬自始無效，則其以管理人名義就系爭土地與甲○等三人所簽訂
    之租約，應屬無權代理行為，本人不承認，對本人自不生效力。本件上訴人辯以
    吳長寶、吳長水自五十三年起任管理人，被上訴人迄七十三年間始對其提起管理
    權不存在，就吳長寶、吳長水二人任管理人與上訴人訂立租約之事知之甚詳，自
    應負表見代理之責，且吳長寶、吳長水所收取之租金均用於祭祀公業，祭祀公業
    每年開會三次，帳目公開，自已得祭祀公業派下員追認，況系爭租賃契約復經上
    訴人於本院前審自認，該契約自存在於兩造之間，因其於租賃期滿繼續使用，被
    上訴人均未即為反對之意思表示，自已為不定期租賃契約云云。惟為被上訴人所
    否認，是本件兩造之爭執者厥為：(一)上訴人對吳長寶、吳長水所為之無權代理訂
    立租賃契約部分，有無自認及追認。(二)該無權代理之系爭租賃契約有無表見代理
    情形。(三)若兩造間就系爭土地有租賃契約，是否有民法第四百五十一條之適用。
    茲分述之。
四、上訴人對吳長寶、吳長水所為之無權代理訂立租賃契約部分，有無自認及追認部
    分：
  (一)自認部分：
    上訴人抗辯被上訴人於本院前審八十八年十一月二十九日之準備程序中已自認將
    系爭土地租與福隆公司、許福山是一片空地（前審卷三第一二二頁），自應認上
    訴人（除山仁公司外）就系爭土地有租賃關係存在。惟為被上訴人所否認，陳稱
    當初因上訴人否認就系爭土地上建物有處分權，其陳述旨在說明系爭土地於吳長
    寶非法出租時係空地，其上建物為許福山、甲○、福山公司以福隆公司名義建築
    等語。經查：上訴人許福生、福隆公司、甲○、福山公司於原審就被上訴人主張
    系爭土地上之違章建築係許福山、甲○、福山公司以福隆公司名義建築並出租圖
    利之事實，並不爭執，且就原審共同被告李彩雲自承坐落桃園縣八德市（下稱八
    德市○○○路七四五巷二十號房屋係其與許福生合夥搭建（見原審卷一第一九二
    頁背面、卷二第四二頁背面）、原審共同被告才賢公司、英鴻公司、合笠公司、
    林啟村、湯硯雄均陳稱：土地係向福隆公司之庚○○租的，其上之建物亦是福隆
    公司所蓋建或承租前即蓋好（見原審卷二第四○頁背面、四四、四五、四八頁）
    ，原審共同被告汶昌公司、吳振文（自承標示第十二號建物中之部分衛浴設施係
    其自行建造，見原審卷二第四四頁背面）、杜聰榮（即益宏傢俱木器廠）、蕭博
    生、證人劉玉香（即謝發榮之妻）、賴秀米（即陳金石之妻）、張配（即弘嘉
    公司法定代理人黃清華之妻）、曾素霞（即龍仰公司法定代理人蔡正興之妻）均
    陳稱：土地係向庚○○租的，其上之建物亦是庚○○所蓋建或承租時建物即存在
    （見原審卷二第四一、四二、四五、四六、四九頁），原審共同被告鍾茂壽則陳
    稱：土地係向許福生承租，其上之建物亦是許福生所蓋的（見原審卷二第四四頁
    背面），原審共同被告聖公司則陳稱：土地係向許福生或庚○○承租，其上之
    廠房在承租前即蓋好（見原審卷二第四七頁背面），證人陳秀梅（即余福公司法
    定代理人余雙發之妻）則陳稱：土地係向甲○承租，其上之廠房在承租前即蓋好
    （見原審卷二第四九頁）等語，上訴人甲○、福山公司及許福生等在原審亦不爭
    執，上訴人甲○、福山公司及許福生等人於八十七年八月二十一日上訴至本院，
    迄八十八年四月二十二日上訴人許福生、福隆公司始抗辯附圖A部分係山仁公司
    自建；附圖編號十二之增建部分係吳振文自建；編號三十一係蔡煌基自建；另附
    圖編號二八、二九部分，許福生、福山公司、福隆公司均無事實上處分權亦無所
    有權等語（見本院前審卷二第一四七頁反面至一四八頁），其餘部分則並未爭執
    非其所建。嗣於八十八年八月二十六日上訴人許福生復具狀稱變壓站之建物及其
    內之機具非其所建及所置（見本院前審卷二第一九九頁），上訴人許福生、福隆
    公司再於八十八年十一月二十九日具狀爭執被上訴人主張何人建築上開建物不明
    ，惟許福生就上開建物均無拆除權能，有當日之庭呈之準備書狀可稽（見本院前
    審卷三第一二三頁），則被上訴人於同日庭訊時為要突顯系爭建物確為許福生等
    人於向吳長水、吳長寶承租後始建築，而答以出租時系爭土地係一片空地，自屬
    可能，尚難執此簡要之答辯，遽論其係自認有出租行為。況依兩造不爭執之租賃
    契約所載，福隆公司並非承租人，則被上訴人所稱「我們」租與福隆公司則與事
    實不符，更難執此認被上訴人之前揭陳述有自認情事。再者，許福生、甲○、福
    山公司與吳長寶間之租賃關係，並未經被上訴人祭祀公業追認（詳後述），對被
    上訴人本不生效力，況許福生等人與吳長寶所訂之租賃契約亦因租賃期滿吳長寶
    以拒絕收取租金方式表示反對其繼續使用而消滅，有吳長寶退回租金之存證信函
    可稽（見原審卷一第八四頁），被上訴人於八十八年十一月二十九日所為陳述，
    亦不足以使本不生效力或已消滅之契約再復活生效。是上訴人此之抗辯，尚無可
    採。
  (二)追認部分：
  (1)上訴人辯以祭祀公業原管理人吳長寶等人所收取之租金用於祭祀公業，並每年召
    開三次派下員大會，帳目經祭祀公業派下員會議多次確認，有證人吳祥倉可證，
    應認祭祀公業派下員已追認該租賃契約云云。惟查：
    吳長寶等就系爭公業之管理權不存在，業經原法院以七十八年度家上更(二)字第
      二○號判決，並於七十九年十一月間確定，有前述之判決可稽，並為兩造所不
      爭，而被上訴人之合法管理人吳長享係於八十二年十一月二十一日始被選任為
      祭祀公業管理人，有該祭祀公業派下員會議紀錄可稽（見本院卷一第二三三頁
      ），且為上訴人所不爭執，原吳長寶及吳長水當選為系爭公業之管理人既屬自
      始無效，則其以管理人名義召開之派下員大會所為之決議，難謂對全體派下員
      發生效力。
    證人吳祥倉證稱收取租金用於祭祀公業上，記載於帳簿上，一年開三次會，每
      次均要把帳目公開及開會時吳長享有到場等語，惟為被上訴人否認。查吳祥倉
      為吳長水之子，且任系爭公業之會計（見一審卷三第一六八反面），而民國七
      十九年以前原管理人吳長寶、吳長水復排除吳長享等十一人之派下權，並涉訟
      中，衡情當無通知吳長享等十一人出席派下員會議，則證人吳祥倉稱系爭公業
      於派下員大會時公開帳目，能否謂業經全體派下員到場檢查、確認，即有疑義
      。該派下員大會既由不合法之管理人召集，且有派下權之派下員又未受通知出
      席（此由吳長享等十一人提起前揭確認管理權不存在之訴可知），自難以系爭
      公業之帳目公開即遽認已獲全體派下員確認、追認，是吳祥倉之證言尚難為有
      利上訴人之認定。
    吳長寶及吳長水當選為系爭公業之管理人既屬自始無效，則其以管理人名義就
      系爭土地與甲○等三人所簽訂之租約，應屬無權代理行為，本人不承認，對本
      人自不生效力。本件吳長寶及吳長水與甲○等三人所訂立之租約，被上訴人否
      認該租約已由全體派下員出席同意追認，上訴人復未舉證證明已得全體派下員
      同意追認，再參酌吳長寶、吳長水既排斥吳長享等人之派下權，渠等開會時應
      無邀集其排斥之派下員開會及吳長享等派下人提起訴訟請求確認吳長寶等二人
      管理權不存在之情觀之，尚難謂該租賃契約已得全體派下員追認，是被上訴人
      抗辯該租約並未經全體公同共有人即全體派下員追認，應屬可採。
  (2)上訴人再以被上訴人於八十三年八月十三日、八十四年九月二十九日所寄之存證
    信函抗辯被上訴人業已承認出租系爭土地與甲○等三人云云。被上訴人就此存證
    信函之真正並不爭執，惟否認承認或追認該租賃行為，辯稱其係致函甲○等三人
    ，聲明吳長水等人不具備公業管理人身分，其等與甲○三人所訂租約縱非無效，
    亦已因期滿而消滅，僅因格於系爭土地上已被違章建築占用多年之事實，乃責令
    甲○等三人如有意合法承租，應前來協議及訂立合法租約，否則依法究辦，顯無
    承認甲○等三人就系爭土地有租賃關係等語。經查：甲○等三人與吳長寶、吳長
    水所訂立之租約，分別至八十二年四月二日及同年十一月二日期滿，為兩造所不
    爭執，而系爭公業係於八十二年十一月二十一日始選任吳長享為祭祀公業管理人
    ，亦如前述，已在該二份租約期限屆滿之後，而該二份租約業已因期滿而消滅，
    該租賃契約既因期滿而消滅已不存在，即無因事後承認而使已不存在之契約復生
    效力可言，亦不因被上訴人未退還上訴人寄交九十一年應交付之地價稅及租金，
    即遽認原契約仍存在，是上訴人此之抗辯，亦不足採取。
  (3)綜上述，甲○等三人與吳長寶、吳長水就系爭公業所有之系爭土地所訂立之租賃
    契約，並未經被上訴人自認及追認，上訴人此之抗辯尚無可採。
五、吳長寶等人無權代理之系爭租賃契約有無表見代理情形：
    按民法第一百六十九條規定之表見代理，乃指原無代理權，但表面上足令人信為
    有代理權之情形存在，始足當之。又民法第一百六十九條所謂知他人表示為其代
    理人而不為反對之表示，係指知他人表示為其代理人而與相對人為法律行為時，
    原應即為反對之表示，使其代理行為無從成立，以保護善意第三人，竟因其不為
    反對之意思表示，致第三人誤認代理人確有代理權而與之成立法律行為，應自負
    授權人之責任者而言。如於法律行為成立後知其情事而未為反對之表示，對業已
    成立之法律行為已不生影響，自難令負表見代理人之責任（最高法院八十三年台
    上字第二三七七號判決意旨照）。本件吳長享係八十二年十一月二十二日始被推
    選系爭公業管理人，其從未以土地所有人之身分與上訴人甲○等三人簽約，亦無
    任何代理行為與形式，且其於吳長寶等二人與上訴人甲○等三人在六十二年四月
    二日簽訂租賃契約時，尚非該公業管理人，並無資格代表該公業反對，且縱令嗣
    後吳長享、吳家平知悉有該租賃，惟無論吳長享、吳家平反對與否，對於早已成
    立之訟爭租賃行為不生影響，上訴人甲○、福山公司及戊○○等十人之被繼承人
    許福生等就被上訴人如何以自己行為表示以代理權授與吳長寶及吳長水，亦未提
    出證據以實其說，是被上訴人自不負表見代理授權人之責任。
六、本件有無民法第四百五十一條之不定期租賃契約存在：
    按「租賃期限屆滿後，承租人仍為租賃物之使用收益，而出租人不即表示反對之
    意思者，視為以不定期限繼續契約」，民法第四百五十一條固定有明文。然此須
    以租賃關係有效存在，承租人於租期屆滿後，仍為租賃物之使用收益，而出租人
　  不即表示反對之意思，始有其適用。本件被上訴人與上訴人甲○等三人間之「租
    賃契約」，並未經被上訴人承認，對被上訴人自不生效力，已詳如前述，兩造間
    並無租賃關係存在，上訴人甲○、福山公司及戊○○等十人以不定期限繼續契約
    為爭執，亦無足採。況由上訴人於本院自承租地之地價稅原來均為出租人告知數
    額後交出租人繳納，但嗣出租人不願告知，始依預估而交付提存等語（見本院卷
    第七三頁），查依上訴人主張有效之租約期限，原租期一至八十二年四月二日到
    期，另一至同年十一月二日到期，上訴人依約應於八十二年七月及十一月交付續
    約之租金，但上訴人於八十三年一月十一日及同年七月二十六日始交付逾期之租
    金於業經法院判決管理人推選不合法之吳長寶，為吳長寶退回，且退回時已言明
    上訴人已明知其非管理人等語，有吳長寶退回之存證信函可稽（見原審卷一第八
    四頁），再由證人吳祥倉於原審證稱過了租約二十年就不敢再收租金等語（見本
    院原審卷五第一五九頁至一六○）觀之，吳長寶在上訴人以存證信函寄交租金支
    票前，應已有拒收並告知其已非管理人之情，否則上訴人嗣後應無再以存證信函
    寄交之必要，則吳長寶於其與甲○訂立之租約到期前，應有反對上訴人繼續使用
    之情亦明，況租約到期前被上訴人尚未被推選為管理人，自無從代表祭祀公業為
    反對，是上訴人抗辯其繼續使用，吳長寶及被上訴人未為反對，已為不定期租賃
    云云，諉無足採。
七、再按土地法第四十三條所謂依本法所為之登記有絕對效力，係指第三人信賴登記
    而為新登記而言。而第三人所由信賴而為新登記之第一次登記，又應以依吾國法
    令（如新舊土地法之類）所為之登記為限，即司法院院字第一九一九及第一九五
    六兩號解釋，所稱第一次登記及登記名義人，亦莫不指依吾國法令所為之登記者
    ，始足當之，蓋無疑義。本件上訴人福山公司、福隆公司、山仁公司、戊○○等
    十人等抗辯就訟爭基地與訴外人吳長水、吳長寶訂立租賃契約，而租賃契約性質
    上屬債權行為，依吾國法令並無需登記，且上訴人等事實上亦未辦理登記，依上
    說明要難認為信賴登記而為新登記，上訴人福山公司、福隆公司、山仁公司、戊
    ○○等十人自無因信賴登記而取得租賃權之餘地。另上訴人再辯以甲○等三人承
    租占有系爭土地已二十年，且依約繳交租金，被上訴人從未異議，嗣再以系爭公
    業選任管理人不合法而主張承租人侵權或無權占有，有違誠信原則，且因上訴人
    均不知上情而將系爭土地轉租予次承租人庚○○及福隆公司及山仁公司等，而由
    次承租庚○○及福隆公司、山仁公司等花費巨資新台幣（下同）六千餘萬元建設
    如附圖上之建物，並再轉租予其他興辦工業人作為工業生產廠房使用，牽涉二十
    餘家工廠及上千名工人及其家屬之生計，苟拆除系爭廠房，將致使承租廠房之代
    工廠家流離失所陷入困境，而被上訴人收回系爭土地，因缺電力及經營管理能力
    只能從事農作，收入勢將不敷人力成本，不僅無租金收入，且勢將連地價稅亦繳
    不起，殊屬不利，被上訴人之請求顯係以損害上訴人等為主要目的，並顯係違反
    公共利益云云。惟查：甲○等三人與訴外人吳長寶、吳長水等人之租約期限為二
    十年，為上訴人等自承，則依該租賃契約約定，上訴人於租賃期滿除有更新契約
    情事外，本應於期限屆滿時將系爭土地返還出租人吳長寶、吳長水，不因其上建
    物之價值多寡而異，況本件甲○等三人以極為低廉價格占有系爭土地，再以高價
    租他人使用，其長期坐收高利，而被上訴人因未能使用系爭土地，但卻需交付龐
    大之稅捐，甚或因無法繳納稅捐面臨被拍賣系爭土地之境，損失慘重，且其於甲
    ○等三人與訴外人吳長寶、吳長水等人之租約期滿後，即已告知吳長寶、吳長水
    二人非合法選任之管理人而要求收回系爭土地，因上訴人拒絕而行使權利，自難
    謂有何違反誠信原則，上訴人此之抗辯，要無足採。
八、綜上所述，上訴人甲○、福山公司及戊○○等十人之被繼承人許福生雖曾與訴外
    人吳長水、吳長寶訂立系爭土地之租賃契約，承租系爭土地，惟既未得土地所有
    人之同意，對被上訴人自不生效力，是上訴人甲○、福山公司及戊○○等十人之
    被繼承人占有系爭土地即無正當之權源，惟上訴人甲○、福山公司及戊○○等十
    人之被繼承人許福生等仍以提存租金之方式占有系爭土地，是被上訴人就所管理
    之祀產土地與上訴人甲○、福山公司及戊○○等十人之被繼承人許福生等間，是
    否有「租賃關係」存在不明確，自有即受確認判決之法律上之利益，從而被上訴
    人請求確認上訴人甲○、福山公司及戊○○等十人之被繼承人許福生，就祭祀公
    業吳天佑所有，坐落桃園縣八德鄉○○○段四一○、四一○－一、四一○－二、
    四一○－三、四一○－五、四一○－七、四一四等地號土地七筆，並無如其於六
    十二年四月二日，與訴外人吳長水、吳長寶所訂立如卷附影本之租賃契約書所載
    之租賃關係存在，及確認上訴人戊○○等十人之被繼承人許福生，就祭祀公業吳
    天佑所有，坐落桃園縣八德鄉○○○段四○六、四○九、四○九－一等地號土地
    三筆，並無如其於六十二年十一月二日與訴外人吳長水、吳長寶所訂立，如卷附
    影本之租賃契約書所載之租賃關係存在，均屬正當，即應准許。
九、被上訴人主張系爭土地上房屋除山仁公司所自建，及李彩雲與許福生合建部分外
    ，均係以戊○○等人之被繼承人許福生為首之家族事業成員，以許福生之子庚○
    ○為負責人之福隆公司名義所建造，而為系爭土地共同無權占有人，自應負拆屋
    還地之義務，並提出福隆公司大湳廠平面圖乙份為證。惟為上訴人甲○、福隆公
    司、許戊○○等人所否認。經查：
  (一)系爭土地上之建物，除上訴人山仁公司自承複丈成果圖標示Ａ之建物係其自行建
    造（見原審卷二第四○頁）、原審共同被告李彩雲自承坐落桃園縣八德市○○路
    七四五巷二十號房屋係其與許福生合夥搭建（見原審卷一第一九二頁背面、卷二
    第四二頁背面）、偉元公司法定代理人呂俊毅自承附圖編號十之增建部分係其加
    蓋（見原審卷二第四三頁反面），吳振文自承附圖編號第十二號建物中之部分衛
    浴設施係其自行建造（見原審卷二第四四頁背面）、林啟村自承附圖編號十三部
    分之衛浴設備及增建約三十六坪係自己加蓋（見同上卷第四五頁）、龍仰公司法
    定代理人之配偶曾素霞陳稱附圖編號十八屋後之衛浴設備是自己加蓋（見同上卷
    第四六頁反面）、聖公司法定代理人曾宗明自承附圖編號二十一增建部分是其
    建築，屋後宿舍亦是徐永造建築未使用（見同上卷第四七頁反面）外，上訴人福
    隆公司自承附圖編號一、編號二、編號三、編號四、編號五、編號十、編號十一
    、編號十二（增建部份除外）、編號十五、編號十六、編號十七、編號十八（增
    建部份除外）、編號二十、編號二十一（增建部份除外）、編號二十四、編號二
    十八之一建物及標示變壓站之建物及變壓站內之機具有事實上處分權；上訴人甲
    ○就附圖編號二十八號建物具事實上處分權（見本院卷一第三○四頁），則山仁
    公司、福隆公司、甲○就其自承有處分權部分之建物，自有拆除權能。又動產因
    附合而為不動產之重要成分者，不動產所有人，取得動產所有權，民法第八百十
    一條定有明文。本件原審共同被告偉元公司、吳振文、林啟村、龍仰公司、聖
    公司等人所增建衛浴設備等建築，依前揭規定，自應附合由福隆公司取得所有權
    ，該公司併有拆除權能。
  (二)上訴人福隆公司、甲○、福山公司、戊○○等十人雖否認就附圖其餘編號有事實
    處分權，並辯稱編號十三號、十四號、十九號、二十二號、二十五號、二十六號
    、二十七號等建物唯有訴外人庚○○具事實上處分權，其餘附圖編號廿九號、編
    號三十號兩建物係訴外人隆億塑膠有限公司所建，唯有隆億塑膠公司始有事實上
    處分權；編號三十一號建物係訴外人蔡煌基自行建造；編號六號建物唯有訴外人
    鍾茂壽具事實上處分權；許福生及福山公司就複丈成果圖所示各編號之建物均無
    事實上處分權云云。惟查：
    (1)附圖編號十三部分係由林偉成向福隆公司承租，業據林啟村原審陳述在卷（見
    原審卷二第第四五頁）；編號二十五號部分，亦由福隆公司出租與湯硯雄，除經
    湯硯雄於原審陳述外（見原審卷二第四八頁），且有廠房租賃合約書可稽（見本
    院前審卷三第一三七頁），再參以租賃合約書所附之位置圖，其上標示之位置與
    附圖位置相同，且記載為福隆公司大湳廠平面圖觀之，系爭建物應為福隆公司所
    有。上訴人福隆公司、甲○、福山公司、戊○○等十人雖辯以出租人不以所有人
    為限，然查出租人收租權利為所有人行使所有權用益之結果，乃屬常態，出租人
    非所有人則為變態事實，上訴人福隆公司、甲○既為出租人，自應就此非所有人
    之變態事實負舉證之責。上訴人福隆公司、甲○固舉桃園縣政府稅捐稽徵處之函
    為證，但依該函所示，庚○○為納稅義務人者有十九間房屋稅籍資料，然上訴人
    福隆公司僅承認七間房屋為庚○○所建，其餘則主張為福隆公司所建，此與稅捐
    稽徵處之函文已有未合，足徵納稅義務人僅為課稅參考，不足認定該未經保存登
    記之房屋即為房屋納稅義務人所有。另附圖編號十四之承租人益宏傢俱公司法定
    代理人杜聰榮及附圖編號十九之承租人蔡通和雖均稱係向庚○○承租，惟依前揭
    租賃合約書上福隆公司之法定代理人記載為庚○○（登記負責人莊麗君為庚○○
    之配偶，見本院前審卷四第一一五頁），堪見庚○○為福隆公司之實際負責人。
    再參以福隆公司自承對建物有處分權部分之承租人謝榮發（附圖編號三）、汶昌
    公司梁阿萬（附圖編號四）、陳金石（附圖編號五、二十四）、偉元公司（附圖
    編號十部分）等人均稱係向庚○○承租，益徵前揭稅捐稽徵處之函文所示之納稅
    義務人，不足為系爭建物之事實處分權之認定，且由是亦知承租人將福隆公司建
    物誤認為庚○○個人所有，是各該承租人證稱向庚○○承租或建物係庚○○所建
    ，即難認與事實相符，自難採為有利上訴人福隆公司之證據。
    (2)上訴人甲○於本院調查時除附圖編號二八、二九外均具狀否認為其所建（見本
    院卷一第八九頁反面），嗣再自承就編號二八號有事實上處分權（見本院卷二第
    三○四頁反面），且辯稱附圖編號二九、三○為訴外人隆億塑膠有限公司所建，
    亦舉前揭稅捐稽徵處之函文為證。惟查：附圖編號二九之承租人余富公司法定代
    理人之配偶陳秀梅稱向甲○承租（見原審卷二第四九頁），而附圖編號三十之承
    租人蕭博生稱向庚○○承租（見同卷第四九頁），倘附圖編號二九、三十之建物
    確為訴外人所有，何以分由甲○、庚○○出租他人？再參酌上訴人甲○原自承甲
    ○有建廠房，嗣見前揭稅捐稽徵處之函文後再改稱係甲○經營之隆億公司所建（
    見本院卷一第七四頁），及前揭稅捐稽徵處之函文並不足為所有權歸屬之認定觀
    之，是上訴人甲○、福隆公司之抗辯，要無可採。
    (3)附圖編號三十一部分，上訴人福隆公司、甲○、福山公司、戊○○等十人抗辯
    係蔡煌基自行建造，惟為被上訴人否認，上訴人就此部分並未舉證以實其說，且
    參酌前揭福隆公司大湳廠平面圖位置圖，該部分應認定係福隆公司所建。
    (4)附圖編號六至九部分，上訴人福隆公司、甲○、福山公司、戊○○等十人亦自
    承上開福隆公司廠區平面圖中之編號七號、八號、九號建物係李彩雲與許福生合
    夥所建，編號六建物原係許福生的，後歸鍾茂壽所有等語（見本院卷第三○六頁
    ）。查坐落八德市○○路七四五巷二十號之房屋（附圖編號六至九，編號六部分
    為鍾茂壽使用、編號七、八則為李彩雲使用，編號九則由陳天送使用）係李彩雲
    與許福生合夥搭建，為李彩雲於原審所自承（見原審卷二第四二頁反面、原審卷
    四第四五頁），核與上訴人福隆公司、甲○、福山公司、戊○○等十人之自認相
    符。另附圖編號六部分，使用者鍾茂壽稱其係向許福生承租，其上建物是許福生
    所建（見原審卷二第四二頁反面），嗣再改稱係向福隆公司租的（見原審卷三第
    四一頁）及該建物是李彩雲與許福生合夥建造，由其整修等語（見原審卷四第四
    五頁），其並未證稱該建物歸其所有，是上訴人福隆公司、甲○、福山公司、戊
    ○○等十人抗辯許福生及其承受訴訟人就此部分之建物均無事實處分權云云，亦
    無足採。
    (5)由上所述，應認附圖編號六至九之建物為許福生與李彩雲合夥建造，編號一至
    五、編號十至二十六之建物，福隆公司有事實上處分權，編號二十八、二十九
    之建物為甲○所建造，編號二十八之一、三十、三十一之建物及標示變壓站之建
    物及其內之機具，屬福隆公司所有。
十、上訴人山仁公司，對於在系爭土地上占有使用如附圖編號Ａ所示之建物、變壓站
    之事實，亦不爭執，且經原審會同桃園縣八德地政事務所測量人員至現場測量結
    果，亦屬無訛，有原審勘驗筆錄及桃園縣八德地政事務所八十六年四月十八日八
    六德地二字第０五七號函暨所附之複丈成果圖各一份在卷可稽（見原審卷二第三
    九至五○、一○四頁）。而上訴人甲○等三人與訴外人吳長水、吳長寶訂立系爭
    土地之租賃契約，既未得土地所有人即系爭公業全體派下之承認，對被上訴人自
    不生效力，是上訴人甲○、福隆公司及戊○○等十人之被繼承人許福生占有系爭
    土地即無正當之權源，業如前述，則基於轉租關係而使用系爭土地上附圖編號Ａ
    所示之建物之上訴人山仁公司，自亦屬無權占有，是被上訴人依民法第七百六十
    七條物上請求權，訴請上訴人甲○拆除附圖編號二八、二九號建物；福隆公司拆
    除附圖編號一至五、編號十至二十六、編號二十八之一、三十、三十一之建物及
    標示變壓站之建物及其內之機具；許福生之繼承人戊○○等十人應與李彩雲共同
    拆除八德市○○路七四五巷二十號之房屋（即附圖編號六至九）；山仁公司拆除
    附圖編號Ａ之建物及自該建物遷出，並回復土地之原狀交還被上訴人，即屬有據
    。又福山公司就系爭土地之建物並無事實上處分權能，被上訴人訴請福山公司拆
    除系爭土地上之建物，即非正當。
十一、系爭土地係由甲○等三人向訴外人吳長寶承租，許福生及上訴人甲○、福山公司
    等以系爭土地之承租人身分佔有使用系爭土地，而福隆公司向許福生、甲○、福
    山公司等轉租部分系爭土地，以次承租人之身分占有使用土地等情，並據上訴人
    甲○、福山公司、戊○○等人自承在卷（見本院卷二第三○五反面），則福山公
    司雖對系爭土地之建物無事實上處分權，但仍占有系爭土地而受有利益。按無權
    占有他人之土地，可能獲得相當於租金之利益，為社會通常之觀念，是被上訴人
    主張無權占有系爭土地，致伊受有相當於租金之損害，請求上訴人甲○、福山公
    司及戊○○等十人之被繼承人將其所受相當於租金之不當得利返還，自屬有據（
    最高法院六十一年度台上字第一六九五號判例參照）。茲審酌系爭土地附近環境
    之繁榮程度及上訴人使用情形，本院認被上訴人所受相當租金之損害以占用土地
    每平方公尺申報地價（即公告地價之八成）年息百分之五計算為適當，被上訴人
    主張以公告地價八成按年息百分之十計算尚嫌過高。是以上訴人福山公司、甲○
    、及戊○○等十人之被繼承人許福生應給付被上訴人自八十二年一月一日起至八
    十五年六月二十六日止之相當於租金之損害金部分及自起訴狀繕本送達之日起至
    交還土地之日止每年應給付相當於租金之損害金部分，均詳如附表所示，故被上
    訴人於該範圍內之請求，洵屬正當，應予准許。被上訴人逾越上開範圍之請求，
    則無理由，應予駁回。
十二、綜上所述，被上訴人主張吳長水及吳長寶對公業祀產土地既無管理權存在，其等
    以「管理人」自居，擅與上訴人甲○、福山公司及戊○○等十人之被繼承人許福
    生等所訂立之「租賃契約」，自始無效，為可採。上訴人福山公司、福隆公司、
    甲○、山仁公司及戊○○等十人之抗辯為不可採。從而，被上訴人訴請確認上訴
    人甲○、福山公司及戊○○等十人之被繼承人許福生，就祭祀公業吳天佑所有，
    坐落桃園縣八德鄉○○○段四一○、四一○－一、四一○－二、四一○－三、四
    一○－五、四一○－七、四一四等地號土地七筆之租賃關係不存在，確認上訴人
    戊○○等十人之被繼承人許福生，就祭祀公業吳天佑所有，坐落桃園縣八德鄉○
    ○○段四○六、四○九、四○九－一等地號土地三筆之租賃關係不存在，及請求
    上訴人甲○、福山公司及戊○○等十人之被繼承人許福生給付如附表所示之損害
    金，暨依民法第七百六十七條物上請求權，請求上訴人甲○拆除附圖編號二八、
    二九號上之建物、福隆公司拆除附圖編號一至五、編號十至二十六、編號二十八
    之一、三十、三十一之建物及標示變壓站之建物；許福生之繼承人戊○○等十人
    應與原審共同被告李彩雲共同拆除八德市○○路七四五巷二十號之房屋（即附圖
    編號六至九），回復土地之原狀，並與福山公司共同交還被上訴人；山仁公司自
    附圖編號Ａ即桃園縣八德市○○路七四七號之建物遷出，並將該房屋拆除，回復
    土地原狀，並與甲○等三人共同返還土地予被上訴人，均為有理由。被上訴人逾
    越上開範圍之請求，則無理由；其假執行之聲請，亦失所附麗，應併予駁回。原
    審就超過上開應准許部分，為上訴人敗訴之判決，並為假執行之宣告，自有未洽
    。上訴人福山公司、福隆公司、甲○、戊○○等十人之上訴意旨，就此部分指摘
    原判決不當，求予廢棄改判，為有理由。至於上開應准許部分，為全體上訴人敗
    訴之判決，及認上訴人等人拆除房屋交還土地或遷讓房屋，非立時可就，而斟酌
    實際情況，分別定如附表所示之履行期間，以資兼顧，暨依被上訴人、上訴人福
    山公司、福隆公司、山仁公司及許福生之繼承人戊○○等十人之聲請，以供擔保
    為條件，分別為准、免假執行之宣告，核無不合。全體上訴人之上訴意旨，指摘
    原判決此部分不當，求予廢棄改判，為無理由，均應予駁回上訴。
十三、本件拆屋還地部分，被上訴人依民法第七百六十七條規定請求，已有理由，本院
    就其依侵權行為法則請求部分，即無庸審酌。另本件事證已臻明確，兩造其餘攻
    擊防禦及舉證，經審酌後認並不影響判決結果，爰不一一贅論，附此敘明。
十四、據上論結，本件上訴為一部有理由，一部無理由，依民事訴訟法第三百田十五條
    第一項前段、第四百五十條、第四百四十九條第一項、第七十九條，判決如主文
中　　　華　　　民　　　國　　九十三　　年　　　四　　　月  　　六  　　日
                              民事第八庭
                                  審判長法  官  鄭  三  源
                                        法  官  郭  松  濤
                                        法  官  周  美  月
正本係照原本作成。
如不服本判決，應於收受送達後二十日內向本院提出上訴書狀，其未表明上訴理由者
，應於提出上訴後二十日內向本院補提理由書狀（均須按他造當事人之人數附繕本）
上訴時應提出委任律師或具有律師資格之人之委任狀；委任有律師資格者，另應附具
律師資格證書及釋明委任人與受任人有民事訴訟法第四百六十六條之一第一項但書或
第二項（詳附註）所定關係之釋明文書影本。
中　　　華　　　民　　　國　　九十三　　年　　　四　　　月  　　七  　　日
　　　　　　　　　　　　　　　　　  　　書記官  陳  啟  文
附註：
民事訴訟法第四百六十六條之一（第一項、第二項）：
對於第二審判決上訴，上訴人應委任律師為訴訟代理人。但上訴人或其他法定代理人
具有律師資格者，不在此限。
上訴人之配偶、三親等內之血親、二親等內之姻親，或上訴人為法人、中央或地方機
關時，其所屬專任人員具有律師資格並經法院認為適當者，亦得為第三審訴訟代理人
。
